臺灣臺東地方法院民事裁定　　　　　　 99年度消債抗字第9號
抗　告　人　林曉薇
代　理　人　林長振律師
上列抗告人因消費者債務清理條例聲請更生事件，對中華民國99
年11月30日本院99年度消債更字第10號裁定，提起抗告，本院合
議庭裁定如下：
    主  文
原裁定廢棄。
抗告人林曉薇自民國一百年七月五日十七時起開始更生程序。
命司法事務官進行本件更生程序。
抗告程序費用新臺幣壹仟元，由抗告人負擔。
    理  由
一、按債務人不能清償債務或有不能清償之虞者，得依本條例所
    定更生或清算程序，清理其債務，消費者債務清理條例（下
    稱消債條例）第 3條定有明文。蓋經濟上陷於困境之消費者
    ，若任其於惡性循環之債務窘境中自生自滅，將衍生嚴重之
    社會問題，致難以維持安定之社會經濟秩序，故有予之分別
    情形依更生或清算之程序清理其債務之必要，藉以妥適調整
    其與各相關債權人等間之權利義務關係，以謀求消費者經濟
    生活之更生機會，健全社會經濟發展。次按，債務人對於金
    融機構因消費借貸、自用住宅借款、信用卡或現金卡契約而
    負債務，在聲請更生前，應提出債權人清冊，以書面向最大
    債權金融機構請求協商債務清償方案，並表明共同協商之意
    旨；債務人與金融機構協商成立者，不得聲請更生或清算，
    但因不可歸責於己之事由，致履行顯有重大困難者，不在此
    限；本條例施行前，債務人依金融主管機關協調成立之中華
    民國銀行公會會員辦理消費金融案件無擔保債務協商機制與
    金融機構成立之協商，準用前項之規定，消債條例第151 條
    第 1項、第5項及第6項亦分別定有明文。即消債條例係採「
    協商前置主義」，債務人於協商程序中，自應本於個人財產
    及收支狀況，依最大誠信原則，商討解決方案，如協商成立
    後，而有不可歸責於債務人之事由，致履行顯有重大困難者
    ，其於聲請更生或清算時，而有符合「不能清償或有不能清
    償之虞」之要件時，法院即得准予更生之裁定讓消費者有更
    生機會。再按，法院開始更生程序之裁定，應載明其年、月
    、日、時，並即時發生效力；法院開始更生或清算程序後，
    得命司法事務官進行更生或清算程序，必要時得選任律師、
    會計師或其他適當之自然人或法人一人為監督人或管理人，
    復為消債條例第45條第1項、第16條所明定。
二、抗告人之抗告意旨暨原審之聲請意旨略以：伊前向最大債權
    金融機構即台新國際商業銀行股份有限公司（下稱台新銀行
    ），該銀行於民國95年 5月19日同意之還款方案為共分80期
    ，年利率0%，每期（每月）還款新臺幣（下同）11,769元。
    但協商成立時，伊與前夫之婚姻關係尚在存續中，故其基本
    生活支出有配偶可共同負擔，伊尚能依上開協商還款金額如
    期繳付，惟伊於96年 1月29日離婚後，即在外租屋居住，一
    切生活費用所需自行打理，增加生活費用之負擔，另有伊前
    夫所使用登記在伊名下之車號0795-JN 自小客車因有交通違
    規罰鍰及積欠之稅金遭追繳執行，致其無力再為負擔而毀諾
    。原審以登記在伊名下自小客車有交通違規之行為，自應承
    擔同意前夫使用上開自小客車所衍生之風險及違規罰款難認
    係不可歸責於伊，而認此與協商成立後之毀諾，依消債條例
    聲請更生，須有不可歸責於己之事由存在要件不符云云。然
    消債條例第151條第5項並未附加「不可預見」之要件，此有
    98年度第 1期民事業務研究會第25條結論可參，而該債務之
    發生，監理單位以伊係為該自小客車之車輛登記名義人，而
    以伊為稅金、罰鍰之繳納義務人，此為伊所不可預見，當可
    認屬不可歸責於伊之事由之一。故以伊每月收入扣除必要生
    活支出後所餘有限，實已不能清償債務，為此依法聲請准予
    更生，惟原審法院不察，竟以伊無不可歸責於己之情事為由
    駁回伊之聲請，爰依法提起本件抗告等語。並聲明：原裁定
    廢棄，並准予開始更生程序。
三、經查：
  (一)抗告人確於本條例施行前，曾以書面向最大債權金融機構台
    新銀行申請債務協商，然抗告人與台新銀行均同意自95年 6
    月起，共分80期，年利率0 ％，每期繳付11,769元而協商成
    立，此有台新銀行99年9月10日台新總債務協商部字第09900
    014581號函附卷可稽（見原審卷第76頁至第77頁）。惟依該
    函所載，抗告人繳納12期後（95年6月10日至96年6月11日止
    ）即未再依約繳納，台新銀行遂於96年7月9日通報各債權金
    融機構抗告人毀諾。而抗告人於原審之消費者債務清理更生
    聲請狀所載，抗告人在協成立後，抗告人當時必須繳汽車牌
    照稅、燃料稅、罰款約12萬元外，尚有每月應繳納協商成立
    之款項11,769元，因而支付部分期數後已無力繼續清償（見
    原審卷第 4頁背面）；是以本件所應審查者，即為以抗告人
    之財產及收支狀況，是否確實無法負擔該還款方案，以判斷
    抗告人是否確有不可歸責於己之情事存在致使毀諾為有理由
    。
  (二)抗告人於毀諾時之收入：抗告人於原審固所提出財政部臺灣
    省南區國稅局96、97年度綜合所得稅各類所得資料清單、財
    政部臺灣省南區國稅局財產歸屬資料清單、其任職於中華文
    理補習班所出具員工職務證明書等件為證（見原審卷第13頁
    至第15頁及本院卷第72頁），惟按上開資料計算，其96年1
    月至97年12月所申報所得為400,800 元，平均每月薪資收入
    合計為16,700元《計算式：（200,400＋200,400）÷24＝16
    ,700》，顯與抗告人於原審所陳報及抗告人經本院傳喚到庭
    自陳其95年迄今每月月薪約20,000元不符（見原審卷第21頁
    及本院卷第80頁）並不可採。另參酌中華文理補習班負責人
    李崇賢於本院審理時所出具之證明書（見本院卷第95頁至第
    96頁）所示，抗告人自95年起每月另加發伙食誤餐費、清潔
    維護費等費用，使其平均每月實際薪資所得為22,000元，且
    96年、97年各發10,000元紅包作為其年終獎金，因此抗告人
    96年、97年間平均每月收入應為22,833元《計算式：（22,0
    00×24＋20,000）÷24＝22,833，元以四捨五入，下均同》
    ，是抗告人於毀諾時之平均每月收入應為22,833元。
  (三)抗告人於毀諾時之支出：
    1.抗告人於原審主張毀諾時每月必要支出包括：平均每月
      房租為4,667元《以96年7月至97年10月止每月房租為5,00
      0元，9 7年11月至98年6月止每月房租為4,000元，計算式
      ：（5,000×16＋4,000×8）÷24＝4,667》；餐費每月
      4,500元（計算式：150×30=4,500）；交通費每月300
      元；平均每月水費300元《97年8月至97年10月止每月水
      費約200元，可概算96年7月至97年7月止水費亦為每月約2
      00元，97年11月至98年6月止每月水費約為500元，平均每
      月水費約為300元，計算式：（200×16＋500×8）÷24=3
      00》；平均每月電費約為400元；電話費每月950元；
      瓦斯費每月約570元；保險費每月2,619元（中國人壽
      保單號碼：00000000及00000000，每月各繳納1,990元629
      元）。受扶養人即其父母林春啟及黃秋娥之每月生活費
      用各為2,000元，平均每月共計4,000元。
    2.經查，抗告人於原審就上揭每月必要支出雖有提出房屋租
      賃契約書（見原審卷第31頁至第39頁）、購買汽油之統一
      發票16張（見原審卷第41頁至第42頁背面）、臺灣自來水
      公司各項費款收據 2張（見原審卷第43頁）、臺灣電力公
      司收據 7張（見原審卷第44頁至第44頁背面）、遠傳電信
      股份有限公司電信費用繳款（客戶收執聯） 2張（見原審
      卷第45頁）、購買瓦斯之統一發票 3張（見原審卷第46頁
      ）、中國人壽保險股份有限公司續期保險費送金單20張（
      見原審卷第49頁至第66頁）等件正、影本為證，上開支出
      憑證堪可信實。然必要生活費用應指包括食品費、衣著鞋
      襪費、房租水電費、家居管理費、醫療保健費、交通通訊
      費、娛樂教育費及雜項需關於食衣住行等支出，其中上揭
      1.所列示之個人保險費用並非必要生活費用，應予扣除
      。另聲請人所主張每月須支付父母扶養費部分，因受扶養
      人黃秋娥有所得，且名下有汽車 2部、林春啟其名下財產
      有門牌號碼：臺東縣東河鄉○○村○○○路315號房屋1棟
      ，土地10筆，此有本院依職權調閱稅務電子閘門財產所得
      件明細表（見本院卷第33頁至第53頁）在卷可稽，且抗告
      人於本院審理時到庭自承沒有負擔父母之扶養費用（見本
      院卷第81頁），是上揭1.所示之扶養費支出，亦應予扣
      除，不得列計為抗告人個人每月必要支出。
    3.綜上所述，抗告人每月必要支出應為上揭1.至所列各
      項之總和即11,687元（計算式：4,667+4,500+300+300+40
      0+950+570＝11,687），始屬合理。
  (四)又抗告人有主張其名下車牌號碼0795-JN自小客車所積欠牌
    照稅、燃料費及罰款遭追繳執行，已於96年9月16日繳付12
    萬元多，並已委託友人賴茂榮將該車報廢變賣等情，經本院
    依職權向交通部公路總局高雄區監理所臺東監理站函查結果
    ，抗告人所積欠燃料費確有移送強制執行，且抗告人已於96
    年9月14日結清，所積欠牌照稅及罰緩部分則業於96年10月5
    日向該監理站結清，此有交通部公路總局高雄區監理所臺東
    監理站100年2月10日高監東字第1001000232號函及100年2月
    24日高監東字第1000002537號函暨所附牌照稅、燃料費及罰
    鍰明細表等件（見本院卷第24頁、第27頁至第31頁）附卷可
    查，並有抗告人所提出臺東縣稅捐稽徵處使用牌照稅繳款書
    與違章案件罰鍰繳款書及交通部公路總局自行收納款項收據
    等件影本（見本院卷第60頁至第67頁，上開單據總和為126,
    814元）在卷可參，且抗告人於原審所提出之債權人清冊中
    ，確列有向債權人林曉雲借貸150,000元，以作為償還上開
    自小客車所積欠之牌照稅、燃料稅及罰款（見原審卷第68頁
    反面）。綜合上情，抗告人主張因其積欠公法上之債務遭強
    制執行追繳，致其無法負擔協商條件每月應繳金額，又該債
    務已轉變為私人一般債務，仍是加重其負擔，為不可歸責於
    己之事由致其毀諾等語，應堪可信實。
四、承上，以抗告人毀諾時每月平均收入22,833元，扣除個人每
    月必要支出11,687元，餘款為11,146元（計算式：22,833－
    11,687＝11,146），聲請人每月收入扣除必要支出後之餘額
    ，顯不足以清償依前置協商所訂按月應繳之金額11,769元甚
    明。若加以抗告人於協商成立後名下車牌號碼 0795-JN自小
    客車所積欠牌照稅、燃料費及罰款遭追繳執行，非其於協商
    時即可預見，而其因此有於96年9月及10月間繳付126,814元
    ，仍不得據此即認其履行有重大困難係可歸責於抗告人。則
    本件抗告人於債務清償方案成立後，確有因不可歸責於己之
    事由而毀諾，有不能清償債務之情形，應堪認定。
五、綜上所述，抗告人於債務清償方案成立後，確有因不可歸責
    於己之事由而毀諾，其無擔保或無優先權之債務總額未逾1,
    200萬元，又查無消債條例第6條第3項、第8條或第46條各款
    所定駁回更生聲請之事由存在，則抗告人聲請更生，應屬有
    據。原裁定以抗告人未提出足資釋明其有因不可歸責於己之
    事由，致履行有重大困難之證據為由，駁回抗告人更生之聲
    請，固非無見，惟依抗告人於本院另行提出證據資料及本院
    依職權調查之結果，抗告意旨指摘原裁定駁回其更生之結果
    不當，求予廢棄，為有理由，爰廢棄原裁定後，准許本件更
    生之聲請，併依同條例第16條第 1項規定，命司法事務官進
    行更生程序，並裁定如主文第2項及第3項所示。
六、而本件司法事務官於進行更生程序，於協助抗告人提出更生
    方案時，固應注意更生方案固需酌留抗告人生活上應變所需
    費用，並依社會常情衡量抗告人之償債能力，依此協助抗告
    人擬定公允之更生方案，始符消費者債務清理條例重建抗告
    人經濟生活之立法目的，惟抗告人已於本院審理時，到庭陳
    明若以每月收入20,000元、支出11,000元，其每月至少可以
    還9,000 元（見本院卷第81頁），是其更生程序時每月收入
    如以實際所得為準，其更生方案應自行再行調整，不得低於
    上開其實際可償還之金額，附此敘明。
據上論結，本件抗告為有理由。依消費者債務清理條例第15條，
民事訴訟法第495條之1第1項、第492條、第95條、第82條之規定
，裁定如主文所示。
中    華    民    國     100    年    7    月    5    日
                  民事庭  審判長法  官  李芳南
                                法  官  陳兆翔
                                法  官  楊憶忠
以上正本係照原本作成。
本件不得再抗告。
本裁定已於100年7月5日17時公告。
中    華    民    國   100    年    7     月    5     日
                                書記官  林建成